【裁判字號】    91,家上,393
【裁判日期】    920603
【裁判案由】    終止收養關係
【裁判全文】
臺灣高等法院民事判決  九十一年度家上字第三九三號
    上  訴  人  甲○○
    被  上訴人  乙○○
    訴訟代理人  林佳陵律師
右當事人間請求終止收養關係事件，上訴人對於臺灣臺北地方法院九十一年八月十九
日九十一年度親字第五十八號第一審判決提起上訴，被上訴人並為訴之追加，本院判
決
如左：
    主      文
原判決廢棄。
被上訴人在第一審之訴駁回。
被上訴人追加之訴駁回。
第一、二審訴訟費用及追加之訴訴訟費用均由被上訴人負擔。
    事      實
甲、上訴人方面：
一、聲明：如主文第一、二、三項所載。
二、陳述：除與原判決記載相同者，茲予以引用外，另補充：
  (一)本件被上訴人後來雖有結婚，但在上訴人之外祖母尚在時，均與上訴人同住，並
    無未共同生活之理。
  (二)上訴人結婚之時，是在被上訴人已對上訴人提起訴訟之後，是為怕影響氣氛，故
    未邀請被上訴人參加，此乃人情之常。
  (三)由於兩造之收養關係，被上訴人才得受贈與臺北市○○街及萬大路之房地，故兩
    造係因收養而有財產的贈與關係，若被上訴人終止收養，被上訴人應將贈與之房
    地歸還。
  (四)上訴人之父親為公務員，因上訴人被收養而無法得到子女教育補助，生父母去世
    後亦無法申請喪葬補助費用，此筆費用應由被上訴人負擔。
三、證據：除援用原審之立證方法外，另聲請傳喚證人林敏華及楊燭琴。
乙、被上訴人方面：
一、聲明：
  (一)先位部分：上訴駁回。
  (二)備位部分：確認兩造間之收養關係不存在。
二、陳述：除與原判決記載相同者，茲予以引用外，另補充：
  (一)上訴人出生後皆與其生父母同住與扶養，生活費均非被上訴人負責支付，被上訴
    人婚後更少往來，而上訴人結婚亦未通知被上訴人出席，本件上訴人與被上訴人
    間之收養關係有名無實。
  (二)又楊家財產由楊氏姊妹（即被上訴人與上訴人之生母）各得一份，而被上訴人與
    上訴人共有之房屋持份皆為二分之一，故被上訴人從未侵害上訴人之權益，被上
    訴人主張返還房地，於法無據。並足以證明兩造間感情與信賴關係早已破裂。
  (三)另本件被上訴人收養上訴人之目的僅在辦理改姓，上訴人未曾由被上訴人扶養及
    共同生活，足證當時收養行為僅屬雙方通謀虛偽意思表示並無收養之真意，從而
    兩造間之收養關係自不存在。
三、證據：除援用原審之立證方法外，並補提臺灣臺北地方法院九十年度訴字第二三
    一七號起訴狀及聲明狀、收養登記聲請書、上訴人簽名影本、臺北市○○路四八
    六巷三十三號及臺北市○○街五十一號建築改良物登記簿。
    理      由
壹、程序方面：
    按「婚姻無效、確認婚姻成立或不成立、撤銷婚姻、離婚或夫妻同居之訴，得合
    併提起，或於第一審或第二審言詞辯論終結前，為訴之變更、追加或提起反訴。
    」民事訴訟法第五百七十二條第一項定有明文，而此等規定，於終止收養關係之
    訴，依民事訴訟法第五百八十八條之規定，亦得準用之。本件被上訴人於原審係
    提起終止收養關係之訴，其於本院追加確認收養關係不存在備位訴訟，本於前揭
    規定，其追加係屬合法，合先敘明。
貳、實體方面：
一、本件被上訴人於原審起訴主張：其母親育有三女，被上訴人婚前應母親之意思，
    為延續「楊」姓香火而收養姊姊之子即上訴人為養子，兩造成立收養之後，被上
    訴人母親將臺北市○○街五一號及萬大路四八六巷三三號房地贈與兩造共有，惟
    上訴人未經被上訴人同意長久以來自行占用或同意他人占用上開房地，獨享租金
    等全部利益，有浪費財產之情，又對被上訴人從無扶養之事實。且上訴人自出生
    後即為其生父母所扶養、從未受被上訴人之扶養，上訴人結婚甚至未通知被上訴
    人參加，兩造間實無感情可言，此已構成終止收養之重大事由。又當初兩造所以
    成立收養關係，僅因財產關係而收養，彼此間並無收養真意，從而先位依民法第
    一千零八十一條第四款、第六款規定，請求判決宣告終止兩造間之收養關係；備
    位求為確認兩造收養關係不存在。
二、上訴人則以伊自小因外婆沒有男丁，所以由外婆決定出養於被上訴人，被上訴人
    婚前均有與上訴人同住，伊並未浪費財產，而上訴人結婚之際，之所以未請被上
    訴人參加，因為當時被上訴人已因財產糾紛對上訴人提起訴訟，為免破壞氣氛所
    致。而上訴人因為被上訴人收養，其擔任公務人員之生父無法領請領教育補助，
    上訴人之生父、生母去世時，亦無法請領喪葬補助費，此均應由被上訴人負責。
    而被上訴人之所有受贈有前開不動產，是因為其收養上訴人之故，倘被上訴人欲
    終止收養，自應將該等不動產返還予上訴人等語，資為抗辯。
三、本件被上訴人乙○○之母親楊許春（即上訴人之外祖母）為延續「楊」姓香火，
    乃徵得上訴人之生父林茂盛及生母林楊清治同意將上訴人甲○○出養為被上訴人
    之養子，有
    第七十一頁）在卷可資佐證，復為兩造所不爭執，足認為真。
四、被上訴人先位之訴部分：按養父母、養子女之一方，有左列各款情形之一者，法
    院因他方之請求，得宣告終止其收養關係：(一)對於他方為虐待或重大侮辱。(二)惡
    意遺棄他方時。(三)養子女被處二年以上之徒刑時。(四)養子女有浪費財產之情事時
    。(五)養子女生死不明已逾三年時。(六)有其他重大事由時，民法第一千零八十一條
    定有明文。經查：
  (一)民法第一千零八十一條第四款之部分：被上訴人主張上訴人有民法第一千零八十
    一條第四款浪費財產之情形，無非以上訴人無權占有兩造共有位於臺北市○○街
    五十一號及同市○○路四八六巷三十三號房屋為其論據（見本院卷第三十一頁）
    。然所謂「浪費財產」，係指養子女有積極且不當使養父母之財產減少之情而言
    ，而非指消極未使養父母之財產增加。又共有人按其應有部分，對於共有物之全
    部，有使用收益之權，民法第八百十八條定有明文。本件被上訴人所稱遭上訴人
    浪費財產，即前開位於臺北市○○街五十一號及同市○○路四八六巷三十三號之
    房屋，係上訴人與被上訴人所共有，自民國五十五年起遠迄今應有部分均各二分
    之一，為被上訴人所不爭執（見原審卷第六頁），復有前開建物及土地之登記資
    料等在卷可稽（見本院卷第八十頁至第八十五頁）。共有人一造之上訴人縱使逾
    越其應有部分之範圍占有前開房地，僅為其對於被上訴人有無其他民事責任之問
    題而已，並非即積極減少養母即被上訴人之財產，自無浪費養母財產之情事，是
    被上訴人據以請求終止收養關係，即屬無據。
  (二)民法第一千零八十一條第六款之部分：被上訴人主張上訴人有民法第一千零八十
    一條第六款其他重大事由之情事，無非係以上訴人結婚未通知被上訴人主持婚禮
    ，上訴人未曾與被上訴人共同居住，亦未曾扶養上訴人為其依據。然查所謂「其
    他重大事由」，參諸民法第一千零八十一條第一款至第五款採列舉方式之情形可
    知，需養子女對養親有忤逆等行為，且該事由確實重大，已嚴重影響養親子間之
    感情，致無法維持其收養關係者，始足當之。經查：
  1.被上訴人雖主張上訴人結婚之時未通知被上訴人主持婚禮，然查，婚姻關係係婚
    姻當事人雙方本於自由意志下之結合並非以父母在場為要，是雖於倫常上，婚姻
    之當事人每請其父母主持婚禮，然縱使未請其父母主持婚禮，既於婚姻效力不生
    影響，則或於社會倫理上有可議之處，但尚不得謂此為重大事由。況本件上訴人
    之所以未邀請被上訴人參加婚禮，係因為被上訴人先前因財產問題對上訴人提起
    訴訟所致，亦據林敏華陳證在卷，亦為被上訴人所不否認。是以，在此情形下，
    上訴人為免結婚氣氛受到影響而未邀請被上訴人參加婚禮，於情理上尚非全無是
    處。是被上訴人主張此為民法第一千零八十一條第六款之重大事由，尚屬無據。
  2.被上訴人雖另主張伊未曾與上訴人共同居住，亦未曾扶養上訴人為其依據。然查
    ，上訴人為被上訴人收養之際，年僅四歲餘，此有收養登記申請書一份在卷可稽
    當時並無決定要由何人扶養之自由，僅得被動接受他人之扶養。且經證人楊燭琴
    與林敏華一致證稱：上訴人被收養後迄被上訴人結婚前均住一齊，因他們本來就
    是一家人，被上訴人嗣雖因結婚而離開，但當時上訴人係因傳宗接代才收養，所
    以不可能被被上訴人帶走等語（見本院卷第九十頁至九十三頁）楊燭琴亦陳證，
    被上訴人嗣後出嫁，彼此還有來往等情，足見被上訴人結婚出嫁並未影響兩方情
    誼，係因最近兩造財產訴訟始生齟齬。而親子間財產訴訟不遑多見，亦非等同忤
    逆行為，故被上訴人據此為所謂重大事由，並無理由。
五、被上訴人備位請求部分：被上訴人於本院追加確認收養關係不存在，係以上訴人
    曾於本院審理中表明「收養關係係為了共有房地而辦理收養」，因而認兩造間並
    無收養真意為其依據（見本院卷第三十三頁）。然查：
  (一)上訴人為被上訴人收養之際，年僅四歲餘，已業如前述。是關於其被收養之法理
    行為，應以其法定代理人之父母代為或代受意思表示，是應以其父母之意思表示
    為斷，上訴人所言，縱令非虛，亦不足以推翻已成立之收養契約。
  (二)證人即被上訴人之堂妹楊燭琴於本院準備程序中證稱：「（法官問）本件兩造收
    養關係是否清楚？（證人答）我堂姊夫（甲○○的父親）實際上是招贅，戶口還
    是報嫁娶婚，當時不能報母姓，就是為了繼承香火，我有聽我伯母就是乙○○的
    母親說，才會把甲○○辦收養繼承楊家的香火。‧‧‧（法官問）當時伯母（即
    被上訴人之母親）有無約定財產要如何分？（證人答）當時沒有講。」等語（見
    本院卷第八十八頁至第八十九頁），證人林敏華亦陳證一致。足見當時之所以將
    上訴人由被上訴人收養，所著重之點係為了要延續「楊姓」之香火，財產關係縱
    或是收養關係成立後所帶來之附隨效果，但並非為收養之唯一原因，又收養關係
    之建立，其目的多端，為延續香火，或為繼承財產或為養老反哺或為撫育棄兒所
    在多有，本件收養目的，雖在延續楊姓香火，然此目的並無不法，且被上訴人已
    年滿二十歲有完全行為能力，何能謂欠缺收養真意，況兩造原住在一起，被上訴
    人若曾反對，何以未曾表示異議於外，上訴人據此認其並無收養之真意云云，並
    無理由。此外，被上訴人亦始終無法提出證據，足資證明被上訴人當時有何欠缺
    收養真意之證明，是被上訴人據以主張欠缺收養真意而收養關係不存在云云，並
    不足採。
六、綜上所述，本件並無所指浪費財產情事，亦無得終止收養關係之重大事由發生，
    亦無任何證據足證兩造間之收養關係不存在，從而被上訴人先位主張請求終止收
    養關係，備位主張確認收養關係不存在，並無理由。原審以上訴人之行為已構成
    終止收養關係之重大事由，准許終止兩造間之收養關係，尚有未洽，上訴意旨指
    摘原判決不當，求予以廢棄改判，為有理由，應由本院予以廢棄並改判。又被上
    訴人於本院追加之訴亦無理由，應予駁回。
七、本件事證已臻明確，兩造其餘攻擊防禦方法及舉證，經逐一審酌後，均與判決結
    果無影響，爰不另一一論述，附此敘明。
八、據上論結，本件上訴為有理由，被上訴人追加之訴為無理由，依民事訴訟法第四
    百五十條、第七十八條，判決如主文。
中      華      民      國    九十二    年        六       月     三    日
                              民事第十七庭
                                  審判長法  官  鄭  雅  萍
                                        法  官  許  文  章
                                        法  官  吳  謀  焰
右正本係照原本作成。
如不服本判決，應於收受送達後二十日內向本院提出上訴書狀，其未表明上訴理由者
，應於提出上訴後二十日內向本院補提理由書狀（均須按他造當事人之人數附繕本）
上訴時應提出委任律師或具有律師資格之人之委任狀；委任有律師資格者，另應附具
律師資格證書及釋明委任人與受任人有民事訴訟法第四百六十六條之一第一項但書或
第二項（詳附註）所定關係之釋明文書影本。
中      華      民      國    九十二    年      六      月      六      日
                                        書記官  黃  瑞  芬
附註：
民事訴訟法第四百六十六條之一（第一項、第二項）：
對於第二審判決上訴，上訴人應委任律師為訴訟代理人。但上訴人或其他法定代理人
具有律師資格者，不在此限。
上訴人之配偶、三親等內之血親、二親等內之姻親，或上訴人為法人、中央或地方機
關時，其所屬專任人員具有律師資格並經法院認為適當者，亦得為第三審訴訟代理人
。


司法院資訊處製作；財團法人民間司法改革基金會備份。
